臺灣高雄地方法院刑事判決　　　　　　　95年度訴字第4644號
公　訴　人　臺灣高雄地方法院檢察署檢察官
被　　　告　乙○○
選任辯護人　吳賢明律師
　　　　　　王進勝律師
　　　　　　黃淑芬律師
上列被告因偽造文書等案件，經檢察官提起公訴（95年度偵緝字
第3522號），本院判決如下：
    主  文
乙○○連續犯行使偽造私文書罪，處有期徒刑拾月，減為有期徒
刑伍月，如易科罰金，以銀元參佰元即新臺幣玖佰元折算壹日。
被訴違反動產擔保交易法部分，免訴。
    事  實
一、乙○○於如附表所示之各互助會起會時間，自任會首，分別
    召集如附表所示之2 組互助會，2 組互助會皆採內標制，由
    乙○○負責開標事宜，開標地點則在高雄市○○區○○路市
    場內之大佳冰行。嗣乙○○因需款孔急，竟基於行使偽造準
    私文書之概括犯意及意圖為自己不法之所有，基於詐欺取財
    之犯意，趁會員間彼此並非完全熟識，未必每次親自競標，
    且會員丁○○○習於標攬互助會之最後1 會等機會，於未經
    丁○○○同意之情形下，分別於：(一)93年9 月18日即如附表
    編號1 所示互助會之倒數第2 會開標日，冒用丁○○○之名
    義，在空白紙上填具新臺幣（下同）400 元之標金金額（乙○○既係冒標，為得最大利益，應可推論係以底標400 元作
    為冒摽標金金額），及偽造丁○○○之署押，並進而偽造依
    習慣或特約足認係會員丁○○○持以競標之標單，而持向出
    席投標活動之會員行使，並告知該互助會之活會會員（即丙○○及丁○○○）該次互助會已由他人以標金400 元得標，
    致該互助會之活會會員陷於錯誤，各交付扣除冒標標金金額
    後之會款2,600 元予乙○○，共計5,200 元（2,600 x2），
    而足生損害於如附表編號1 所示互助會之活會會員；(二)於93
    年11月2 日即如附表編號2 所示互助會之倒數第6 會開標日
    ，冒用丁○○○之名義，在空白紙上填具400 元之標金金額
    及偽造丁○○○之署押，並進而偽造依習慣或特約足認係會
    員丁○○○持以競標之標單，而持向出席投標活動之會員行
    使，足生損害於如附表編號2 所示互助會之活會會員。嗣丁○○○於如附表編號1 所示之互助會於93年9 月25日將結束
    時，發現如附表編號1 所示之互助會除其本身外，尚有丙○○亦為活會會員，始知其所參與如附表編號1 所示之互助會
    已遭乙○○冒標，遂向乙○○索討會款，乙○○為安撫丁○○○，於93年9 月27日交付由其同居人王麗惠（通緝中）所
    簽發金額共計2,061,550 元之支票6 紙予丁○○○。另丁○○○復於93年11月2 日親自前往上述開標地點競標其所參與
    如附表編號2 所示之互助會時，發現乙○○已於同時冒用其
    名義投標，乙○○因發現丁○○○亦到場競標，遂將其已投
    入之標單取出，丁○○○遂要求乙○○出面解決，詎乙○○
    隨即於93年11月8 日出國避不見面，而其所召集如附表所示
    之互助會亦隨之倒會，而上開王麗惠簽發用以支付如附表編
    號1 所示之互助會會款之支票6 紙亦不獲兌現，致丁○○○
    求償無門，始悉上情。
二、案經高丁○○○告訴暨高雄市政府三民第二分局報告臺灣高
    雄地方法院檢察署檢察官偵查起訴。
    理  由
壹、程序部分（證據能力之審查）：
    按被告以外之人於審判外之陳述，雖不符刑事訴訟法第 159
    條之1 至之4 等4 條之規定，然若當事人於審判程序中同意
    作為證據，法院審酌該言詞陳述或書面陳述作成時之情況，
    認為適當者，亦得為證據；又當事人、代理人或辯護人於法
    院調查證據時，知有刑事訴訟法第159 條第1 項不得為證據
    之情形，而未於言詞辯論終結前聲明異議者，視為有前項之
    同意，同法第159 條之5 定有明文。此立法意旨在於傳聞證
    據未經當事人之反對詰問予以核實，原則上先予排除。惟若
    當事人已放棄反對詰問權，於審判程序中表明同意該等傳聞
    證據可作為證據；或於言詞辯論終結前未聲明異議，基於尊
    重當事人對傳聞證據之處分權，及證據資料愈豐富，愈有助
    於真實發見之理念，且強化言詞辯論主義，使訴訟程序得以
    順暢進行，上開傳聞證據亦均具有證據能力。查本件證人即
    告訴人丁○○○、證人丙○○於偵查中經具結之證言及證人
    戊○○、王麗惠於警詢中之供述，具有被告以外之人審判外
    陳述之性質，均屬傳聞證據，惟經本院依法提示予以調查，
    檢察官及被告不僅均對此未表示異議，被告及辯護人亦表示
    同意作為證據，且經本院審酌該書面作成時無違法情事，應
    適宜為本案之證據。
貳、實體部分：
一、查被告乙○○行為後，如附件所示之相關法律均業經變更，
    並俱於95年7 月1 日施行，玆經整體比較結果，裁判時法並
    未較為有利，從而依刑法第2 條第1 項規定，自應適用各該
    行為時法，亦即修正前刑法，合先敘明。
二、訊據被告雖坦承召集如附表所示之互助會，惟矢口否認有何
    行使偽造準私文書及詐欺取財犯行，辯稱：伊並未冒告訴人
    丁○○○名義標會，伊1 天要開很多會，可能係會錢發錯，
    在會期前就把錢給丙○○云云。經查：
  (一)如附表編號1所示之互助會部分：
  1.本院質諸告訴人即證人丁○○○於偵查及本院審理時均證稱
    ：伊與丙○○在大順路、大豐路口的薑母鴨店吃飯，2 人均
    說都有參加如附表編號1 所示之合會，且都沒有標，但只剩
    下最後1 會，被告乙○○當時有在場，並向伊表示其把錢先
    拿去運用，被告並在現場把最後1 會匯款交給丙○○，事後
    被告將該會會款加在其他會款，開王麗惠得票給伊等語（見
    偵4 卷第48頁，本院96年6 月7 日之審判筆錄第11至17頁）
    ，而與證人丙○○於偵查及本院審理時證稱：伊有參加如附
    表編號1 所示之合會，伊準備標最後1 會，告訴人亦向伊表
    示其係最後1 會，後來被告將最後1 會之會款交給伊時，告
    訴人表示其亦為最後1 會，為何重複，被告就跟告訴人說會
    私下與其處理、溝通，但未說明為何有2 個最後1 會等語互
    核相符（見偵4 卷第30至31頁，本院96年6 月7 日之審判筆
    錄第6 至10頁），且被告於偵查時亦陳稱：伊在如附表編號
    1 所示之互助會最後1 會才發現告訴人及丙○○都是活會，
    伊把最後1 會的錢先給丙○○，私下再補給告訴人等語，經
    本院比對上開2 證人之證詞及被告之供述，就告訴人及丙○○2 人均係如附表編號1 所示合會之最後1 會等情節，3 人
    之供述均相一致，應堪信為真實，應足認告訴人及丙○○均
    係如附表編號1 所示互助會之最後1 會活會會員。然既係最
    後1 會，表示應僅剩下1 個活會會員，而最後1 會之會款又
    係由丙○○所領取，且告訴人及丙○○2 人均係活會會員，
    則顯然在倒數第2 會已遭他人冒告訴人丁○○○之名義標走
    會金甚明。又在一般互助會中，在會員彼此間不熟識之情形
    下，僅有會首有機會利用會員間彼此不熟識及活會會員不一
    定到場競標之情形，冒用活會會員之名義投標，是本件冒用
    告訴人丁○○○之名義標走如附表編號1 所示互助會之其中
    1 會之人應係會首即被告乙○○。
  2.至被告雖辯稱：伊1 天要開很多會，可能係會錢發錯，在會
    期前就把錢給丙○○云云（見院1 卷第17頁）。然查，被告
    於偵查中另稱：可能是伊1 天開很多會，把如附表編號1 所
    示合會之會款發給別人云云（見偵七卷第26頁），前後不一
    ，其供述已非無疑，再參以假設被告確係發錯會款，則若係
    發給活會會員，則該互助會之活會會數應會因會款之發放而
    減少1 會，並不會發生如本件所示之最後1 會有2 個活會會
    員之情形；而若係發給死會會員，則該死會會員前既已得標
    ，被告當能注意及此，焉有重複發放會款之理？益徵被告所
    辯：發錯會款云云，洵無可採。
  3.綜上，應足認被告確有冒告訴人名義於93年9 月18日投標如
    附表編號1 所示之互助會，得標後並取走會款。
  (二)如附表編號2所示之互助會部分：
  1.訊據被告乙○○偵查時陳稱：伊有幫告訴人投標單，告訴人
    事前不知道，結果告訴人又自己投標單，而發現有6 張標單
    ，告訴人來投標以後，伊就把伊所投的標單拿起來等語（見
    偵7 卷第49頁），核與告訴人即證人丁○○○於偵查及本院
    審理時均證稱：伊當時發現互助會標金有越來越高的傾向，
    伊就去投標，當時還有6 會活會，其中2 會活會是我的，最
    多應該只有5 張標單，伊當場跟被告說，被告說有以伊之名
    義冒標，將會與伊結算等語大致相符（見偵4 卷第48頁，本
    院96年6 月7 日之審判筆錄第11至17頁），足認被告確有以
    告訴人名義投標如附表標號2 所示之互助會，然因告訴人之
    及時發覺，被告始未能冒標成功。至被告後來雖辯稱：伊 1
    天要開很多會，可能標單投錯了云云，然其所辯，顯與其上
    開陳述之事實相悖，不足採信。
  2.綜上，應足認被告確有冒告訴人名義於93年11月2 日投標如
    附表編號2 所示之互助會，嗣因告訴人之及時發覺，被告始
    未能冒標成功。
  (三)從而，本案事證明確，被告犯行堪予認定，應依法論科。
三、核被告所為，係犯刑法第21 6條、第210 條、第220 條第 1
    項之行使偽造準私文書罪及同法第339 條第1 項之詐欺取財
    罪。被告偽造署押之行為為偽造準私文書行為之部分行為，
    其偽造準私文書之低度行為，已為行使之高度行為所吸收，
    均不另論罪。被告上開2 次行使偽造準私文書行為，時間緊
    接，方法相同，顯係基於概括犯意而為之，為連續犯，爰依
    修正刑法第56條之規定，分別以一罪論，並加重其刑。被告
    所犯上開連續行使偽造準私文書罪及詐欺取財罪之間，有方
    法目的之牽連關係，為牽連犯，應依修正前刑法第55條之規
    定，從一重之連續行使偽造準私文書罪論處。爰審酌被告召
    集如附表所示之互助會，竟不思以正當之手法經營，為圖一
    己私利，而利用擔任互助會會首之機會，冒用告訴人之名義
    投標如附表所示之互助會，致生損害於各該互助會之活會會
    員，顯見惡性非輕，且其於犯後猶飾詞狡辯，態度不佳，惟
    其所詐得之金額僅5,200 元，金額非鉅等一切情狀，酌情量
    處如主文所示之刑，以示儆懲。另被告上開犯行之犯罪時間
    均在96年4 月24日以前，合於中華民國96年罪犯減刑條例所
    定之減刑條件，應依法予以減刑及諭知易科罰金折算標準。
    至被告於上開2 紙標單上偽造告訴人之署押各1 枚，因被告
    上開互助會開標後即將標單丟掉，業據被告供述在卷（見偵
    7 卷第25頁），應可認該2 互助會之標單均已滅失，則標單
    上之偽造告訴人之署押2 枚亦已隨之滅失，爰不依刑法第
    219 條宣告沒收，併此敘明。
四、公訴意旨另以：被告乙○○意圖為自己不法之所有，基於詐
    欺取財之犯意，於未經告訴人丁○○○同意之情形下，於如
    附表編號2 所示互助會之某開標日，冒用丁○○○之名義，
    在空白紙上填具不詳金額，偽造依習慣或特約足認係會員持
    以競標之標單，持向出席之活會會員行使，致各該會之活會
    會員（含遭冒標之告訴人丁○○○）陷於錯誤，交付扣除冒
    標金額之會款予被告，足生損害於該互助會尚未標取會款之
    活會會員與遭冒標之丁○○○等語，因認被告涉犯刑法第
    339 條第1 項之詐欺取財罪嫌罪。經查：
  (一)按犯罪事實應依證據認定之，無證據不得推定其犯罪事實。
    又不能證明被告犯罪者，應諭知無罪之判決，刑事訴訟法第
    154 條第2 項、第301 條第1 項定有明文。又事實之認定，
    應憑證據，如未能發現相當證據，或證據不足以證明，自不
    能以推測或擬制之方法，為裁判基礎（最高法院40年台上字
    第86號判例參照）。且認定犯罪事實所憑之證據，雖不以直
    接證據為限，間接證據亦包括在內，然無論直接證據或間接
    證據，其為訴訟上之證明，須於通常一般之人均不致有所懷
    疑，而得確信其為真實之程度者，始得據為有罪之認定，倘
    其證明尚未達到此一程度，而有合理之懷疑存在而無從使事
    實審法院得有罪之確信時，即應由法院諭知被告無罪之判決
    （最高法院40年台上字第86號、30年台上字第816 號、76年
    台上字第4986號判例意旨參照）。
  (二)公訴人認被告乙○○涉犯詐欺取財罪嫌，無非係以告訴人丁○○○之指訴為其唯一論據。然查，經本院質諸被告堅決否
    認有何詐欺取財犯行，辯稱：伊發現告訴人亦到場競標，遂
    將其已投入之標單取出等語，而本件除告訴人指訴被告已經
    冒標如附表編號2 所示互助會並得標外，並無任何證據證明
    被告已經得標該互助會，是本院尚難僅以告訴人之指訴，而
    遽認被告涉有此部分詐欺取財犯行。是本件檢察官提出之積
    極證據尚不足以認定被告有何詐欺取財之犯行，其間尚有合
    理之懷疑存在。此外復查無其他積極證據足認被告有公訴意
    旨所述犯行，其既未經證明犯罪，揆諸前揭說明，自應為無
    罪之諭知，惟被告此部分行為若成立犯罪，與上開詐欺取財
    犯行有連續犯之裁判上一罪關係，爰不另為無罪之諭知。
參、免訴部分：
一、公訴意旨另以：被告乙○○與王麗惠2 人共同於92年12月25
    日，以動產擔保附條件買賣方式，向址設臺北市○○區○○
    路121 號15樓之和潤企業股份有限公司（下稱和潤公司）購
    買車牌號碼ZQ-7279 號自用小客車1 輛，並推由王麗惠出面
    買受，而由被告乙○○擔任連帶保證人，而與和潤公司約定
    分期本金為60萬元，王麗惠應自92年12月25日起，迄94年 8
    月25日止，每月1 期共20期，每期應付3 萬元償還貸款，且
    標的物即上開自用小客車之約定停放地點為高雄市○○區○○路76巷22號，於分期價款未全部付清前，所有權仍屬和潤
    公司所有，王麗惠僅得先行占有，不得任意將上開所購買之
    自用小客車遷移、出賣、出質、移轉、抵押或為其他處分。
    詎王麗惠於繳納10期分期款項後，被告乙○○與王麗惠2 人
    因需款孔急，竟共同意圖不法之利益，基於犯意聯絡與行為
    分擔，於93年9 月25日將該部自用小客車以30萬元向高雄市
    前鎮區○○路346 號陽信融資當舖（下稱陽信當舖）質借30
    萬元，並自93年11月25日即第11期起即拒不付款，且渠2 人
    復因上開互助會倒會而欲逃往國外，即共乘上開自小客車前
    往桃園中正國際機場，並將該車遷移後棄置機場附近不顧，
    旋搭機離開台灣，致生損害於和潤公司等語，因認被告涉犯
    動產擔保交易法第38條之「動產擔保交易之債務人，意圖不
    法之利益，將標的物出質，致生損害於債權人者」罪嫌。
二、按案件犯罪後之法律已廢止其刑罰者，應諭知免訴之判決，
    刑事訴訟法第302 條第4 款定有明文。
三、經查，公訴人認被告於93年9 月25日所涉犯動產擔保交易法
    第38條之「動產擔保交易之債務人，意圖不法之利益，將標
    的物出質，致生損害於債權人者」罪，而動產擔保交易法第
    38條已經修正刪除，並於96年7 月11日經總統公佈，而於96
    年7 月13日生效，而被告犯罪後之法律既已廢止其刑罰，自
    應由本院諭知免訴之判決。
據上論斷，應依刑事訴訟法第299 條第1 項前段、第302 條第 4
款，刑法第2 條第1 項前段、第56條（修正前）、第216 條、第
210 條、第220 條第1 項、第339 條第1 項、第55條（修正前
）、第41條第1 項前段（修正前），刑法施行法第1 條之1 ，罰
金罰鍰提高標準條例第2 條，中華民國96年罪犯減刑條例第2 條
第1 項第3 款、第7 條、第9 條，判決如主文。
本案經檢察官甲○○到庭執行職務。
中　　華　　民　　國　　96　　年　　7 　　月　　19　　日
                  鳳山刑事第一庭審判長法  官 黃三友
                                      法　官 林芳華
                                      法  官 陳盈吉
以上正本證明與原本無異。
如不服本判決應於收受本判決後10日內向本院提出上訴書狀，並
應敘述具體理由，如未敘述上訴理由者，應於上訴期間屆滿後20
日內補提理由書狀於本院（均須按他造當事人之人數附繕本）「
切勿逕送上級法院」。
中　　華　　民　　國　　96　　年　　7 　　月　　19　　日
 　　　　　　　　　　　　　　　       書記官  吳俊達
附錄本判決論罪科刑法條：
中華民國刑法第216 條
行使第210 條至第215 條之文書者，依偽造、變造文書或登載不
實事項或使登載不實事項之規定處斷。
中華民國刑法第210 條
偽造、變造私文書，足以生損害於公眾或他人者，處5 年以下有
期徒刑。
中華民國刑法第220 條
在紙上或物品上之文字、符號、圖畫、照像，依習慣或特約，足
以為表示其用意之證明者，關於本章及本章以外各罪，以文書論
。
錄音、錄影或電磁紀錄，藉機器或電腦之處理所顯示之聲音、影
像或符號，足以為表示其用意之證明者，亦同。
中華民國刑法第339條第1項
意圖為自己或第三人不法之所有，以詐術使人將本人或第三人之
物交付者，處5年以下有期徒刑、拘役或科或併科1千元以下罰金
。
附件：
┌──┬───────┬───────┬───────┬────┐
│比較│行為時法（95年│裁判時法（95年│比較結果      │備註    │
│內容│7 月1 日前之刑│7 月1 日生效之│              │        │
│    │罰法律）      │刑罰法律）    │              │        │
├──┼───────┼───────┼───────┼────┤
│連續│刑法第56條：連│已刪除。      │依行為時法以一│        │
│犯  │續數行為而犯同│              │罪論，但得加重│        │
│    │一之罪名者，以│              │其刑至二分之一│        │
│    │一罪論。但得加│              │，而依裁判時法│        │
│    │重其刑至二分之│              │則應數罪併罰。│        │
│    │一            │              │比較結果以行為│        │
│    │              │              │時法較有利於行│        │
│    │              │              │為人。        │        │
├──┼───────┼───────┼───────┼────┤
│刑法│罰金：（銀元）│罰金：新臺幣10│裁判時法罰金刑│上開修正│
│第33│1 元以上。    │00元以上，以百│之最低度刑提高│影響刑法│
│條第│              │元計算之。    │為新臺幣1000元│第339 條│
│5 款│              │              │。是以行為時法│第1 項中│
│    │              │              │較有利於被告。│關於罰金│
│    │              │              │              │刑最低度│
│    │              │              │              │。      │
├──┼───────┼───────┼───────┼────┤
│牽連│刑法第55條後段│已刪除        │行為時法構成裁│        │
│犯  │：犯一罪而其方│              │判上一罪，從一│        │
│    │法或結果之行為│              │重處斷，而依裁│        │
│    │犯他罪名者，從│              │判時法則需數罪│        │
│    │一重處斷      │              │併罰，是比較結│        │
│    │              │              │果仍以行為時法│        │
│    │              │              │有利於被告。  │        │
├──┼───────┼───────┼───────┼────┤
│易科│刑法第41條第1 │刑法第41條第1 │裁判時法刪除易│        │
│罰金│項：犯最重本刑│項：犯最重本刑│科罰金時，需具│        │
│之宣│為5 年以下有期│為5 年以下有期│備「因身體、教│        │
│告及│徒刑以下之刑之│徒刑以下之刑之│育、職業或家庭│        │
│折算│罪，而受6 個月│罪，而受6 個月│之關係或其他正│        │
│標準│以下有期徒刑或│以下有期徒刑或│當事由，執行顯│        │
│    │拘役之宣告，因│拘役之宣告者，│有困難者」之限│        │
│    │身體、教育、職│得以新臺幣1,00│制，似以裁判時│        │
│    │業、家庭之關係│0 元、2,000元 │法對被告有利；│        │
│    │或其他正當事由│或3,000元折算 │惟觀今司法實務│        │
│    │，執行顯有困難│1 日，易科罰金│對於被告是否宣│        │
│    │者，得以1 元以│。但確因不執行│告得易科罰金，│        │
│    │上3 元以下折算│所宣告之刑，難│實無以「因身體│        │
│    │1 日，易科罰金│收矯正之效，或│、教育、職業或│        │
│    │。但確因不執行│難以維持法秩序│家庭之關係或其│        │
│    │所宣告之刑，難│者，不在此限。│他正當事由，執│        │
│    │收矯正之效，或│              │行顯有困難者」│        │
│    │難以維持法秩序│罰金罰鍰提高標│等情狀為考量。│        │
│    │者，不在此限。│準條例第2 條刪│而裁判時法易科│        │
│    │              │除。          │罰金折算標準已│        │
│    │罰金罰緩提高標│              │由銀元100 、20│        │
│    │準條例第2 條前│              │0 、300 元即新│        │
│    │段：依刑法第41│              │台幣300 、600 │        │
│    │條易科罰金或第│              │、900 元，提高│        │
│    │42條第2 項易服│              │為以新台幣1,00│        │
│    │勞役者，均就其│              │0 元、2,000 元│        │
│    │原定數額提高為│              │、3,000 元折算│        │
│    │100 倍折算1 日│              │1 日，綜合觀之│        │
│    │。            │              │，行為時法對被│        │
│    │現行法規貨幣單│              │告較為有利。  │        │
│    │位折算新台幣條│              │              │        │
│    │例第2 條。    │              │              │        │
├──┴───────┴───────┴───────┴────┤
│比較結果：                                                    │
│裁判時法並未較有利於被告。從而，應依刑法第2 條第1 項前段規定，│
│適用行為時之法律。                                            │
└───────────────────────────────┘
附表：
┌─┬───┬───────┬───┬────┬────┬───────┬────┐
│編│互助會│ 會期起迄時間 │總會數│每期會款│開標日期│冒  標  日  期│冒標標金│
│號│ 編號 │              │      │(新臺幣)│        │              │(新臺幣)│
├─┼───┼───────┼───┼────┼────┼───────┼────┤
│ 1│  6A  │92年6月28日至 │  65  │ 3,000元│ 每週六 │93年9月18日   │400元   │
│  │      │93年9月25日   │      │        │ 下午5時│（倒數第2會） │        │
├─┼───┼───────┼───┼────┼────┼───────┼────┤
│ 2│  2C  │92年10月21日至│  59  │ 3,000元│ 每週二 │93年11月2日   │400元   │
│  │      │93年12月7日   │      │        │ 下午5時│（倒數第6會） │        │
├─┴───┴───────┴───┴────┴────┴───────┴────┘
